【裁判字號】    97,上更(一),104
【裁判日期】    980519
【裁判案由】    債務不履行損害賠償
【裁判全文】
臺灣高等法院民事判決               97年度上更(一)字第104號
上  訴  人  甲○○
訴訟代理人  劉明鏡律師
被上  訴人  乙○○
訴訟代理人  陳緯慶律師
複代  理人  魏錦芳律師
上列當事人間債務不履行損害賠償事件，上訴人對於中華民國96
年7月5日臺灣臺北地方法院96年度訴字第5 號第一審判決提起上
訴，經最高法院發回更審，本院於98年5月5日言詞辯論終結，判
決如下：
    主  文
原判決關於(一)確認兩造間股權轉讓行為暨股款新臺幣壹佰柒拾萬
元部分債之關係不存在部分；(二)命上訴人給付新臺幣拾萬元之
本息部分，及該部分假執行之宣告；(三)駁回上訴人後開第三項反
訴部分；暨訴訟費用之裁判除確定部分外，均廢棄。
上開(一)(二)廢棄部分，被上訴人在第一審之訴及假執行之聲請均駁
回。
被上訴人應給付上訴人新臺幣壹佰柒拾萬元，及自民國九十五年
九月二日起至清償日止，按年息百分之五計算之利息。
第一審（除確定部分外）、第二審及發回前第三審訴訟費用由被
上訴人負擔。
本判決命被上訴人給付部分，於上訴人以新臺幣伍拾柒萬元供擔
保後，得假執行；但被上訴人如以新臺幣壹佰柒拾萬元為上訴人
預供擔保後，得免為假執行。
    事實及理由
一、被上訴人主張：伊與上訴人於民國89年6月2日共同投資收購
    美國華王化粧品有限公司（以下稱美國華王公司）在中國大
    陸廈門之華王化粧品有限公司（以下稱華王公司）之全數股
    分，並於88年8月4日與美國華王公司簽訂轉讓協議，隨後並
    辦理相關之股份變更登記等手續。其中伊投資占40％之股權
    （投資額港幣84萬元），而上訴人投資占60％之股權（投資
    額港幣126 萬元）。嗣上訴人將其所持有之股份全數轉讓給
    伊。兩造於90年8 月30日簽訂股權轉讓契約書與付款證明書
    ，上訴人取得價金新臺幣（下同）200 萬元之請求權，伊已
    交付其中30萬元，另170 萬元部分由伊開立同面額本票交付
    上訴人。詎上訴人轉讓該股權後，遲遲不願配合辦理登記，
    反向中華人民共和國福建廈門市中級人民法院（以下稱廈門
    中級法院）起訴，經該法院判決確認上訴人為華王公司之法
    定代理人，且認定系爭股權轉讓尚未生效，則上訴人已處於
    給付不能之債務不履行之情況，理應返還伊股款30萬元及投
    資之40％股權之資金。經伊通知後，上訴人置之不理，反而
    發函要求伊給付股款170 萬元。伊已依法解除系爭股權轉讓
    契約等情。爰依民法第256條及第259條之規定，求為確認兩
    造間有關華王公司之股權轉讓行為暨股款170 萬元部分債之
    關係不存在，並命上訴人給付伊30萬元，及法定遲延利息之
    判決。原審就此部分判決確認兩造間上開股權轉讓行為暨股
    款170 萬元部分債之關係不存在，並命上訴人如數給付。上
    訴人就此部分聲明不服，提起上訴。被上訴人於本院答辯聲
    明：上訴駁回（原審駁回被上訴人請求200 萬元損害賠償部
    分，未據其聲明不服，已告確定）。
二、上訴人則以：兩造於90年8 月30日協議將伊所有之華王公司
    60％之股權，以總額200 萬元轉讓與被上訴人，同日被上訴
    人交付現金30萬元與伊，並約定餘款170 萬元由被上訴人開
    立到期日為95年9月1日之同額本票予伊，被上訴人竟拒絕交
    付本票而繼續控制公司之經營。伊不得已乃向廈門中級法院
    訴請確認伊為華王公司之法定代表人，並請求被上訴人交還
    其所持有之公司公章、財務章、法定代表人私章等印鑑、批
    准證書、營業執照等批文證件等語，資為抗辯。並上訴聲明
    ：
    (一)原判決關於確認兩造間上開股權轉讓行為暨股款170 萬元
    部分債之關係不存在，並命上訴人給付部分均廢棄。(二)上開
    廢棄部分，被上訴人在第一審之訴及假執行之聲請均駁回。
    另於原審提起反訴主張：縱然廈門中級法院判決認為雙方簽
    定的股份轉讓合同未辦理有關行政審批手續，尚未生效，惟
    兩造股權轉讓協議仍屬有效。被上訴人既僅交付伊30萬元，
    伊自得請求被上訴人給付股權轉讓餘款170 萬元等情。爰依
    民法第367條之規定，求為命被上訴人給付伊170萬元，及自
    95年9月1日起算法定遲延利息之判決。原審就反訴部分為上
    訴人敗訴之判決，上訴人不服提起上訴。另減縮上訴聲明之
    利息請求自95年9月2日起算，其上訴聲明為：(一)原判決關於
    駁回上訴人後開第2 項之訴部分廢棄。(二)被上訴人應給付上
    訴人170萬元，及自95年9月2日起至清償日止，按年息5％計
    算之利息。(三)願供擔保，請准宣告假執行。被上訴人則以：
    兩造間之股權轉讓因可歸責於上訴人之事由致給付不能，依
    民法第226 條之規定，上訴人應對伊負債務不履行之損害賠
    償責任，何能再請求給付170 萬元股款等語，資為抗辯。並
    答辯聲明：(一)上訴駁回。(二)如受不利判決，願供擔保請准宣
    告免為假執行（原審駁回上訴人超過部分之利息請求，業經
    上訴人減縮上訴聲明而告確定）。
三、查兩造共同投資收購華王公司，投資比例分別為被上訴人40
    ％、上訴人60％，嗣上訴人將其所持有之股份全數轉讓予被
    上訴人，並於90年8 月30日簽訂轉讓協議書與付款證明，另
    簽訂日期為同年9 月30日之協議書，上訴人將經營權、公司
    大小印章全數交予被上訴人，被上訴人則交付30萬元現金。
    上訴人嗣於91年6 月間向廈門中級法院起訴，經該院判決確
    認上訴人為華王公司之法定代表人，並命被上訴人交還其持
    有之公司公章、財務章、法定代表人私章等印鑑、批准證書
    、營業執照等批文證件，且認定雙方之股權之轉讓未經辦理
    有關之行政審批之手續，尚未生法律效力等事實，為兩造所
    不爭，復有中華人民共和國外商投資企業批准證書外經貿廈
    外資字（1991) 0101號及外商投資企業批准證書外經貿廈外
    資字（2001）0101號、協議書、付款證明暨轉讓協議、廈門
    中級法院民事判決書等件為證，堪信為真實。
四、被上訴人主張：上訴人遲不願配合辦理股權轉讓之登記手續
    ，廈門中級法院因而判決認定系爭股權轉讓尚未生法律效力
    後，上訴人已處於債務不履行之情況，伊已合法行使契約解
    除權，上訴人應返還伊第一次股款30萬元，且系爭股權轉讓
    行為暨股款170 萬元債之關係已不存在等情，為上訴人所否
    認，並以前揭情詞置辯。經查：
  (一)按因條件成就而受不利益之當事人，如以不正之方法阻其條
    件之成就者，視為條件已成就，民法第101條第1項定有明文
    。本件兩造於90年8月30日簽訂之股權轉讓協議第1條、第4
    條分別載明：「1.甲方（即上訴人）將其持有華王化粧品（
    廈門）有限公司的60％全部股權轉讓予乙方（即被上訴人）
    。甲方應在本協議生效積極配合乙方辦理股權變更及相關全
    部手續。（含所有債權及債務）…4.本協議由甲、乙方雙方
    法定代表人簽字後報審機關批准後生效。」等語，該協議並
    經臺灣臺北地方法院所屬民間公證人謝永誌認證（見原審卷
    第13頁），是兩造已約定，系爭協議須待報審機關批准後始
    生效力，亦即該協議係以經大陸地區主管機關批准為協議生
    效之停止條件。兩造均主張，對造負有辦理審批手續之義務
    而遲不辦理，係以不正當方法阻止條件成就云云。惟：
  1.依前開協議第1 條文義觀之，關於股權變更之相關手續，上
    訴人應積極「配合」被上訴人辦理。兩造並另書協議書約定
    ：「一乙方（即被上訴人）給付甲方（即上訴人）新台幣貳
    佰萬元整，甲方無條件放棄華王化妝品（廈門）有限公司全
    部股權，並配合辦理所有文件證明之轉讓事宜。二甲、乙雙
    方於公司現場清點交接完成。」等語（見原審卷第11頁），
    被上訴人並於另案告訴上訴人涉嫌詐欺之刑事案件中自承：
    「（問：當初協議由誰去辦股份轉讓手續？）因為我人在大
    陸，所以是由我去辦理。」等語（見臺灣臺北地方法院檢察
    署95年度他字第9226號卷第42頁），參以前述上訴人已將經
    營權、公司大小印章全數交付被上訴人，並辦理交接完畢等
    情，足認上訴人抗辯股權讓渡之審批及變更登記等手續應由
    被上訴人負責辦理，上訴人依約則有配合辦理相關轉讓手續
    之義務等語，堪可採信。被上訴人迄未提出自90年8 月30日
    簽訂股權轉讓協議書迄91年6 月間上訴人向廈門中級法院起
    訴訟期間，有著手辦理股權讓渡之審批、過戶等手續之證明
    ，亦未證明期間有催告或要求上訴人配合辦理上開手續，而
    上訴人拒絕辦理之情事，則其即屬因上開停止條件成就而受
    不利益，以怠於辦理股權讓渡之審批、過戶等手續之不正方
    法阻礙條件之成就，視為條件已成就。被上訴人主張，係上
    訴人以不當行為阻止前開停止條件之成就，即不可採。
  2.被上訴人雖主張，上開股權轉讓需經華王公司董事會全體議
    決通過，並作成董事會議紀錄，再經審批核准，上訴人遲未
    以華王公司法定代表人董事長身份，按公司章程規定召開全
    體董事出席董事會，並將股權轉讓案提交議決作成董事會議
    紀錄，其自無法進行審批申請及辦理股權轉讓及公司變更登
    記等手續云云。然依華王公司章程第21、22條分別規定：「
    董事會會議由董事長召集並主持，董事長缺席由副董事長召
    集並主持。」、「董事因故不能出席董事會，可以書面委託
    代理人出席董事會，屆時如未出席也未委託他人出席，則作
    為棄權。」（見本院上更(一)卷第58頁背面），而斯時被上訴
    人為華王公司之副董事長，有華王公司之登記項目可證（見
    本院上字卷第80頁），並為兩造所不爭，是其亦可依章程規
    定召集並主持董事會為之，縱其主張，依華王公司章程第18
    、23、24條規定，公司股權的轉讓程序，需經董事會議決通
    過，且需全體董事一致通過，倘上訴人不召開董事會或雖有
    召開，但未全部同意，亦不生效等情屬實，則此等情事充其
    量屬前述股權轉讓協議書所稱，上訴人應配合辦理之事項，
    被上訴人亦應通知上訴人配合辦理之，惟被上訴人迄未舉證
    證明其曾通知或催告上訴人辦理，則其以上訴人未主動召集
    董事會決議前開事項為由，主張上訴人以不當行為阻礙股權
    轉讓協議書之停止條件成就，亦無足取。
  3.被上訴人復稱，上訴人於廈門中級法院提起之訴訟，仍主張
    其為華王公司之負責人，且拒絕被上訴人所提反訴要求上訴
    人立即召開華王公司董事會，通過同意股權轉讓協議和上訴
    人不再擔任該公司董事長、董事會成員變更的董事會決議，
    通過據此修改的該公司章程（股權、董事長、董事變更）的
    董事會決議；暨簽署股權轉讓審批報告，股權轉讓變更登記
    申請書及申請變更登記報告等，足認審批文件所以無法提出
    送審，係緣於上訴人故意不踐行召開董事會，也不願在審批
    文件上親自簽名，致文件不齊，無法送主管機關審批並據以
    辦理變更登記云云。但依前開說明，兩造簽訂股權轉讓協議
    書後，上訴人即將經營權、公司大小印章全數交予被上訴人
    ，並將公司點交完畢，而被上訴人應負責辦理股權讓渡之審
    批及變更登記等手續，上訴人則負有義務配合辦理之，惟被
    上訴人自90年8月30日簽訂股權轉讓協議書迄91年6月間上訴
    人向廈門中級法院提起訴訟期間，均怠為辦理股權讓渡之審
    批、過戶手續，亦未催告或要求上訴人配合辦理上開手續。
    是被上訴人實際握有華王公司之大小章、經營權，惟華王公
    司負責人名義仍為上訴人，則上訴人辯稱，其受有被上訴人
    實際經營公司，而責任由其承擔之風險，始於91年6 月間在
    廈門中級法院起訴就現狀請求確認其為華王公司負責人，衡
    情非無可採。而被上訴人於該事件訴訟中始反訴請求上訴人
    立即召開華王公司董事會，通過同意股權轉讓協議和上訴人
    不再擔任該公司董事長，董事會成員變更的董事會決議，通
    過據此修改的該公司章程（股權、董事長、董事變更）的董
    事會決議；暨簽署股權轉讓審批報告，股權轉讓變更登記申
    請書及申請變更登記報告等（見本院上更(一)卷第27頁），已
    在其怠於辦理股權讓渡之審批過戶手續之後，自無礙其阻礙
    契約所附停止條件成就，而視為條件已成就之認定。被上訴
    人以嗣後之訴訟據為主張，係上訴人故意不召開董事會，也
    不願簽名云云，尚非可採。
  (二)被上訴人主張，上訴人不履行股權轉讓出賣人之義務，致兩
    造股權轉讓行為因未經審批登記程序致自始無效，屬上訴人
    主觀之給付不能，伊依民法第256條規定，於96年4月30日以
    爭點整理狀之送達為解除股權轉讓契約之意思表示云云。然
    系爭股權轉讓契約於上訴人向廈門中級法院提起訴訟以前，
    即因被上訴人怠於辦理審批手續，係以不正方法阻停止條件
    之成就，應視為條件已成就，亦即股權轉讓應生效力，已如
    前述。則上訴人依照轉讓契約書應履行之義務即移轉系爭股
    權予被上訴人即告履行完畢，自無給付不能之問題。被上訴
    人主張，上訴人有主觀給付不能之情事，而依民法第226 條
    、第256條規定解除契約，即不可採。
五、被上訴人主張解除兩造間之股權轉讓契約既不可採，則該契
    約仍有效存在。上訴人主張，被上訴人尚未清償170 萬元之
    價金一節，乃被上訴人所不爭執，是上訴人本於買賣契約之
    法律關係，請求被上訴人應給付其170萬元，自屬有據。
六、綜上所述，被上訴人主張解除兩造間之股權買賣契約為不可
    採。從而，其請求確認兩造間有關華王公司之股權轉讓行為
    暨股款170萬元部分債之關係不存在；及依民法第259條規定
    ，請求上訴人給付30萬元，及自96年1月6日起至清償日止，
    按年息5％計算之利息，均屬無據。而上訴人依民法第367條
    規定，於原審反訴請求被上訴人給付170 萬元，及自兩造約
    定給付日（兩造約定開立之本票到期日95年9月1日）之翌日
    即95年9月2日起至清償日止，按年息5%計算之利息，即有理
    由，應予准許。原審就本訴部分判決確認兩造間有關華王公
    司之股權轉讓行為暨股款170 萬元部分債之關係不存在，及
    命上訴人給付30萬元之本息並為假執行之宣告，與駁回上訴
    人之反訴及假執行之聲請，尚有未洽。上訴意旨就此部分指
    摘原判決不當，求予廢棄改判，為有理由。爰由本院予以廢
    棄，改判如主文第2、3項所示，並酌定相當擔保金額為假執
    行及免假執行之宣告。
七、據上論結，本件上訴為有理由。依民事訴訟法第450 條、第
    78條，判決如主文。
中    華    民    國    98    年     5    月    19    日
                    民事第十一庭
                        審判長法  官  鄭雅萍
                              法  官  徐福晉
                              法  官  詹文馨
正本係照原本作成。
如不服本判決，應於收受送達後20日內向本院提出上訴書狀，其
未表明上訴理由者，應於提出上訴後20日內向本院補提理由書狀
（均須按他造當事人之人數附繕本）上訴時應提出委任律師或具
有律師資格之人之委任狀；委任有律師資格者，另應附具律師資
格證書及釋明委任人與受任人有民事訴訟法第466 條之1第1項但
書或第2項（詳附註）所定關係之釋明文書影本。
中    華    民    國    98    年    5     月    22    日
                              書記官  洪秋帆
附註：
民事訴訟法第466條之1（第1項、第2項）：
對於第二審判決上訴，上訴人應委任律師為訴訟代理人。但上訴
人或其他法定代理人具有律師資格者，不在此限。
上訴人之配偶、三親等內之血親、二親等內之姻親，或上訴人為
法人、中央或地方機關時，其所屬專任人員具有律師資格並經法
院認為適當者，亦得為第三審訴訟代理人。

司法院資訊處製作；財團法人民間司法改革基金會備份。
